【裁判字號】    97,易,1420
【裁判日期】    990204
【裁判案由】    詐欺
【裁判全文】
臺灣臺北地方法院刑事判決              97年度易字第1420號
公  訴  人  臺灣臺北地方法院檢察署檢察官
被      告  庚○○
選任辯護人  周明添律師
            蔡明熙律師
上列被告因詐欺案件，經檢察官提起公訴（97年度偵續字第177
號），本院判決如下：
    主  文
庚○○無罪。
    理  由
一、公訴意旨略以：被告庚○○原為大昌證券股份有限公司新店
    分公司（下稱大昌證券）之證券營業員，於任職期間為大昌
    證券客戶辛○○從事證券買賣事宜，明知自身經濟狀況不穩
    定，已陷於無清償能力狀態，竟基於意圖為自己不法所有之
    概括犯意，自民國93年12月底起，利用代客下單職務之便，
    佯以誤聽客戶下單華寶通訊股份有限公司（下稱華寶公司）
    股數，急需資金吸收高額錯帳以免違約交割，說服辛○○認
    購其錯帳之華寶公司股票，嗣後再以交割款不足、下錯單等
    不實理由向辛○○借款，並簽發如附表所示付款人為合作金
    庫銀行新店分行、金額共計新臺幣（下同）1,715萬9,500元
    之支票9紙供作清償擔保，致辛○○陷於錯誤，乃陸續交付
    如附表所示款項與辛○○。詎如附表所示支票屆期提示，均
    因存款不足而遭退票，且被告並未將借得款項用於認購華寶
    公司股票，辛○○始知受騙，因認被告涉有刑法第339條第1
    項之詐欺取財罪嫌。
二、按犯罪事實應依證據認定之，無證據不得認定犯罪事實，刑
    事訴訟法第154條第2項定有明文，又認定犯罪事實所憑之證
    據，雖不以直接證據為限，間接證據亦包括在內；然而無論
    直接或間接證據，其為訴訟上之證明，須於通常一般之人均
    不致有所懷疑，而得確信其為真實之程度者，始得據為有罪
    之認定，倘其證明尚未達到此一程度，而有合理之懷疑存在
    時，自應為被告無罪之判決，最高法院76年度台上字第4986
    號判例意旨可資參照。又按刑法第339條第1項詐欺罪之成立
    ，以行為人確有施用詐術，又被害人確因而陷入錯誤而為財
    物交付者始屬之，若所用之方法不能認為詐術，亦不致使人
    陷入錯誤，即不構成該罪，最高法院85年度台上字第311號
    判決意旨可資參照，以民事消費借貸關係而言，借用人於商
    借款項之際，所持借款理由縱屬虛妄，亦必需貸與人倘知悉
    上述理由為虛妄，依一般交易常情即不願借款者，而借用人
    仍虛構借款理由以達其不法所有意圖者，始能認係詐術，又
    消費借貸契約存續期間，借用人倘均按期給付利息，僅最後
    本金無法歸還者，除有積極證據足認借用人於借款之初，即
    有不擬返還本金之不法所有意圖，且確有施用詐術並致貸與
    人陷於錯誤，始能以刑法詐欺取財罪責相繩外，尚不能徒以
    借用人有嗣後不能返還本金之情，置單純之債務不履行民事
    責任之可能於不顧，逕謂借用人有詐欺取財之行為。
三、公訴意旨認被告有詐欺取財罪嫌，無非係以被告之供述、證
    人即告訴人辛○○之指述、被告簽發之收據2紙、本票3紙、
    如附表所示合作金庫銀行新店分行支票暨其退票理由單各9
    紙、被告書立之借貸統計表、告訴人書立之匯款明細表、上
    海商業儲蓄銀行新店分行存摺影本、匯出匯款申請書、報載
    新聞影本等為其論據。訊之被告固不諱言有開立如附表所示
    支票予告訴人，且嗣後如附表所示支票經告訴人提示並未兌
    現之情，惟堅詞否認有何詐欺取財犯行，辯稱：伊曾為客戶
    調借款項購買股票，91、92年間伊因2名客戶買到地雷股無
    法還款而背負龐大債務，故與告訴人間長期存有消費借貸關
    係，共計借款達1千餘萬元，其中伊於95年1月間雖確曾以華
    寶股票下錯單為由向告訴人借款約500萬元，但該筆借款已
    經歸還，且伊並非全部均以華寶股票下單錯帳為理由向告訴
    人借款，更無要求告訴人承受下錯單之華寶股票，伊向告訴
    人借款均有約定高額利息，伊亦按期給付上述利息，直至95
    年3月31日伊因利息無法按期歸還遭債權人雇用黑道騷擾而
    自大昌證券離職，致無法繼續調度資金，始無法歸還告訴人
    本金等語。
四、證據能力之判斷：
    (一)查本件被告庚○○所為不利於己之陳述，並無出於強暴、
      脅迫、利誘、詐欺、疲勞訊問、違法羈押或其他不正之方
      法，亦非違反法定障礙事由經過期間不得訊問或告知義務
      之規定而為，依刑事訴訟法第156條第1項、第158條之2規
      定，應認其有證據能力。
    (二)證人辛○○於審判外之陳述，雖經被告及其辯護人以未經
      反對詰問為由爭執其證據能力，然辯護人業另表明待審理
      程序傳訊證人辛○○到庭後即不以未經反對詰問為由爭執
      證據能力（見本院98年5月14日準備程序筆錄），本院嗣
      亦於98年10月15日審判期日以證人身分傳訊辛○○到庭接
      受被告及其辯護人之反對詰問，另斟酌最高法院96年度台
      上字第1870號判決意旨，應認證人辛○○於審判外之陳述
      已屬調查完足之證據，自有證據能力；被告及其辯護人另
      以未經具結為由爭執證人辛○○審判外陳述之證據能力，
      經查，證人辛○○分別於95年9月28日、96年9月17日、97
      年3月20日、97年4月1日就本件詐欺案件以告訴人身分接
      受臺灣臺北地方法院檢察署之傳訊，另於95年6月13日就
      另案重利案件（告訴人之一為本件被告庚○○）以被告身
      分受臺灣臺北地方法院檢察署之傳訊，惟上揭95年9月28
      日、96年9月17日係受檢察事務官之訊問，依刑事訴訟法
      第196條之1第2項規定之反面解釋，依法自非應命具結，
      是被告及其辯護人以未經具結爭執證人辛○○95年9月28
      日、96年9月17日證述之證據能力，自非可採；又證人辛○○於95年6月13日、97年3月20日、97年4月1日分別以被
      告及告訴人身分接受檢察官之訊問，惟就本件被告而言，
      辛○○仍為被告以外之人，基於保障被告以外之人於檢察
      官訊問時陳述之特別可信性，且維護被告與被告以外之人
      地位之確定，並遵循法定之證據方法及嚴格證明法則，若
      欲逕採用該被告以外之人於偵查中向檢察官所為不利於被
      告之陳述作為認定被告犯罪事實之證據，仍應依刑事訴訟
      法第158條之3規定以證人身分命該被告以外之人具結，始
      屬適法（最高法院97年度台上字第2882號、3626號、3754
      號判決意旨參照），本件證人辛○○上述於偵查中向檢察
      官所為不利於被告之陳述，既未依刑事訴訟法第158條之3
      規定命證人辛○○具結，該等陳述自無證據能力。惟偵查
      中以證人身分傳訊被告以外之人並命其具結，乃檢察官之
      義務，倘若檢察官疏未注意及此，致未依法命被告以外之
      人於陳述有利於被告之事實時命其具結，此一不利益自不
      能命被告承受，是應認證人辛○○偵訊時向檢察官所為供
      述中有利於被告之部分，仍有證據能力，附此敘明。
    (三)另檢察官以報載新聞影本（見偵11847號卷第40頁）作為
      被告以下錯單為由陸續向被害人詐騙款項之事實之佐證，
      惟此一證據亦經被告及其辯護人以傳聞證據爭執其證據能
      力，經查，卷附報載新聞影本之內容，核係記者聽聞被害
      人張姓女子及某證券行新店分行劉姓副總之陳述而轉述撰
      寫，乃傳聞證據之一種，依法自無證據能力。
    (四)再查，又本件認定事實所憑之其他供述及非供述證據（如
      後所述），均無違反法定程序而取得之情形，且供述證據
      部分亦未經當事人於言詞辯論終結前聲明異議，本院審酌
      此等供述證據作成時之情況，認為適當，是依刑事訴訟法
      第158 條之4反面規定、159條之5規定，自均有證據能力
      。
五、首查，公訴意旨雖認被告係自93年12月起，利用代客下單職
    務之便，佯以誤聽客戶下單華寶公司股數，急需資金吸收高
    額錯帳以避免違約交割，說服辛○○認購其錯帳之華寶公司
    股票，嗣後再以交割款不足、下錯單等不實理由向辛○○借
    款，並簽發如附表所示付款人為合作金庫銀行新店分行、金
    額共計1715萬9500元之支票9紙供作清償擔保，致辛○○陷
    於錯誤，乃陸續交付如附表所示款項與辛○○等語，惟依告
    訴人指述，被告自93年12月起至95年3月31日止，與告訴人
    間往來款項遠逾上述9紙支票所擔保之1715萬9500元（見本
    院卷(三)第282頁以下），是上述公訴意旨顯然存有矛盾之處
    ，經本院訊問後，檢察官係以如附表所示9張支票擔保之債
    權1715萬9500元為被告詐欺告訴人之數額，至於以交割款不
    足下錯單等理由要求告訴人支付款項，則係被告施用詐術之
    手段，業經檢察官於本院準備程序中陳述明確（見本院98年
    3月12日準備程序筆錄），是本院自應以被告持附表所示支
    票向告訴人取得款項之際有無詐欺取財犯行為審理之對象；
    又觀諸前開公訴意旨，係認被告兼有要求告訴人認購華寶公
    司股票及向告訴人借款2種行為存在，告訴人及告訴代理人
    則認被告僅有要求告訴人認購華寶公司股票錯帳之行為，對
    此不一致之處，本院則本於發現真實之責務，於後續論證中
    均論及，亦此敘明。經本院查：
    (一)附表編號1之支票（見他卷第11頁），係被告於95年1月5
      日開立、受款人為告訴人辛○○、面額300萬元之支票；
      該支票經告訴人於95年4月4日提示，因被告存款不足而退
      票，亦有卷附退票理由單1紙（見他卷第11頁）可稽；又
      該支票之用途，告訴人雖先陳稱係擔保伊於95年3月2日協
      助被告認購華寶股票錯帳而匯款之300萬元云云，並據提
      出存摺影本1紙為證（見偵2451卷第57頁），然查：上開
      支票既係於95年1月5日即行開立，顯無可能用以擔保遲至
      2個月後始發生之95年3月2日債務，對此，告訴人雖又陳
      稱：此張支票為之前被告未取回之票據（該紙票據本已託
      收，惟被告表示華寶股票未賣，尚未拿到錢，要求告訴人
      先抽回），遂用以作為本次之擔保等語（見本院卷(二)第
      132頁），然觀諸告訴人上開陳述，顯然被告開立上開支
      票之目的本係擔保其他債務，係原本債務已經消滅，始經
      告訴人同意轉為新債務之擔保，則被告於開立起訴書附表
      1之支票向告訴人取款前，是否存有詐欺取財之不法所有
      意圖，即非無疑；且告訴人確有於94年12月30日匯款300
      萬元至被告合作金庫銀行新店分行，亦有匯款申請書（見
      本院卷(二)第142頁）、告訴人之上海商銀新店分行0000000
      0000000號帳戶對帳單（見本院卷第(四)）在卷可稽，並為
      被告所是認，又如附表1所示支票前經告訴人於95年1月4
      日提示兌現，然旋於同日抽回等情，有卷附告訴人上海商
      銀新店分行00000000000000號帳戶存摺影本（見本院卷(二)
      第137頁）、上海商銀新店分行98年9月21日函覆告訴人交
      換票資料（見本院卷(四)）、合作金庫銀行新店分行98年9
      月22日函覆被告0000000000000號支存帳戶支票兌領情形
      （見本院卷(四)）等可資佐證，益證如附表1所示支票原係
      供擔保其他債務之用；另被告確曾另開立支票號碼000000
      0號、受款人為告訴人、面額315萬元、發票日為95年1月
      15日之支票1紙予告訴人，並於95年1月16日經告訴人提示
      兌現存入告訴人之上海商銀新店分行00000000000000號帳
      戶內等情，亦有卷附存摺影本（見本院卷(二)第137頁）、
      合作金庫銀行新店分行98年9月22日函覆被告000000000
      0000號支存帳戶支票兌領情形（見本院卷(四)第6頁以下）
      可稽，對此告訴人雖陳稱係告訴人協助被告認購華寶股票
      錯帳之股票賣出獲利云云（見本院卷(三)第55頁），然告訴
      人究係於何時有另筆匯款予被告，則均未見檢察官舉證，
      且觀諸如附表編號1所示之支票與支票號碼0000000號支票
      之開立時間、面額、提示兌現及抽換票時間，核均與被告
      辯稱：如附表1所示之支票係用以擔保94年12月30日之300
      萬元債務，另支票號碼0000000號支票則係用以清償上開
      300萬元債務之本息等語相符，則被告既已以上述支票號
      碼0000000號支票清償上開300萬元債務本息完竣，則如附
      表編號1所示支票縱未經告訴人交還被告，甚且另經告訴
      人提示而不獲兌現，亦難認被告有何詐欺取財之犯行可言
      ；矧告訴人嗣後亦具狀表示如附表編號1所示支票即係用
      以擔保94年12月30日之300萬元債務，嗣被告又於95年1月
      17日請求告訴人協助認購股票金額300萬元，且交付如附
      表編號2之支票予告訴人做擔保，同時被告連同94年12月
      30日之股金300萬元，一起開立605萬元之支票予告訴人（
      其中5萬元被告稱係94年12月30日買入華寶股票之漲幅獲
      利），告訴人並於95年1月17日兌現託收，惟95年1月23
      日被告稱華寶股票尚未賣出，請告訴人先抽回上開605萬
      支票，95年1月26日被告交付575萬元之支票予告訴人，告
      訴人於同日提示兌現，故現仍餘25萬華寶股票股金未結算
      予告訴人等語（見本院卷(四)第132頁），亦不諱言附表編
      號1之支票所擔保之債務業已大部分清償完竣，是公訴意
      旨徒以附表編號1之支票經提示退票未獲兌現，執為被告
      有詐欺取財犯行之依據，顯非有據。
    (二)附表編號2之支票（見他卷第12頁），係被告於95年1月30
      日開立、受款人為告訴人辛○○、面額300萬元之支票；
      該支票經告訴人於95年4月10日提示，因被告存款不足而
      退票，亦有卷附退票理由單1紙（見他卷第12頁）可稽；
      該支票之用途，業經告訴人自承係擔保94年12月30日之
      300萬元匯款所用等語（見本院卷(二)第132頁），並據提出
      匯款申請書（見本院卷(二)第142頁）為證，惟告訴人於94
      年12月30日之匯款300萬元，業經被告於95年1月15日以支
      票號碼0000000號、面額315萬元之支票交付兌現清償本息
      完畢，已如前述，則被告於交付附表編號2支票以作為向
      告訴人取款300萬元之擔保之際，是否確存有不法所有意
      圖，即非無疑；至告訴人其後雖改稱被告係於95年1月17
      日請求伊協助認購股票300萬元，始開立附表編號2之支票
      作為擔保等語（見本院卷(四)第132頁），且訊之被告亦不
      諱言確有於95年1月17日向告訴人借款300萬元，且本金迄
      未歸還等語，並有卷附代收票據明細表（見本院卷(二)第
      115頁）、告訴人上海商銀新店分行00000000000000號帳
      戶存摺影本（見本院卷(二)第138頁）在卷可稽，然被告另
      辯稱：上開借款業分別於95年1月20日、95年1月23日支付
      利息20萬元及24萬元予告訴人等語，觀諸卷附被告之合作
      金庫銀行新店分行0000000000000號帳戶分戶交易明細表
      （見本院卷(二)第76頁）、合作金庫銀行新店分行98年9月
      22日函及所附支票號碼SG0000000號面額20萬元支票影本1
      紙（見本院卷(四)第6頁、第13頁）、告訴人之上海商銀新
      店分行00000000000000號帳戶存摺影本（見本院卷(二)第
      138頁）、上海商銀新店分行98年9月21日函覆告訴人上開
      帳戶對帳單（見本院卷(四)第43頁），亦堪認被告確有於95
      年1月20日開立20萬元支票交付予告訴人並經告訴人於同
      日提示兌現，另告訴人上開帳戶有於98年1月27日以自動
      櫃員機轉帳存入24萬元之情，告訴人雖陳稱此為被告出售
      華寶公司股票之獲利云云（見本院卷(四)第134頁），然亦
      不諱言確有收受上開合計44萬元之款項無誤，則被告既有
      按期給付部分款項予告訴人，是否能僅憑嗣後本金未歸還
      ，即謂自始即有詐欺取財之不法所有意圖，自非無疑；況
      告訴人嗣後亦具狀自承附表編號2之支票所擔保之債權已
      經連同附表編號1之支票所擔保之債權，於95年1月26日經
      被告交付575萬元支票兌現而大部分受清償，已如前述，
      雖告訴人另陳稱附表編號2支票嗣又轉作95年3月2日協助
      被告認購華寶股票之股金300萬元擔保之用，然亦不諱言
      該300萬元已經被告於95年3月13日交付340萬元支票而清
      償完畢，又告訴人再陳稱附表編號2支票嗣再轉作95年3月
      14日協助被告認購華寶股票錯帳股金350萬元之用，且該
      筆款項並未歸還云云，然查，縱依告訴人所述，被告開立
      上開支票之目的本係擔保其他債務，係原本債務已經消滅
      ，始經告訴人同意轉為新債務之擔保，則被告於開立起訴
      書附表2之支票向告訴人取款前，是否存有詐欺取財之不
      法所有意圖，即非無疑，則公訴意旨徒以如附表編號2之
      支票嗣經提示未獲兌現，執為被告有詐欺取財犯行之依據
      ，亦非可信。
    (三)附表編號3之支票（見他卷第13頁），係被告於95年2月22
      日開立、受款人為告訴人辛○○、面額60萬元之支票；該
      支票經告訴人於95年4月10日提示，因被告存款不足而退
      票，亦有卷附退票理由單1紙（見他卷第13頁）可稽；又
      附表編號4之支票（見他卷第14頁），係被告於95年3月30
      日開立、受款人為告訴人辛○○、面額100萬元之支票；
      該支票經告訴人於95年4月10日提示，因被告存款不足而
      退票，亦有卷附退票理由單1紙（見他卷第14頁）可稽；
      該二紙支票之用途，固據告訴人陳稱係擔保伊於95年3月
      27日協助被告認購華寶股票股金310萬元之用，並據提出
      告訴人之上海商銀新店分行00000000000000號帳戶存摺影
      本（見本院卷(二)第203頁）為證，然告訴人所指交付款項
      金額達310萬元，卻僅取得合計160萬元之擔保，衡與常理
      不符，且其中附表編號3之支票發票日期為95年2月22日，
      早於告訴人所指擔保債權發生日期之95年3月27日，亦與
      常情有違，是上開2紙支票是否確係用以擔保上開310萬元
      債權，即非無疑；訊之被告辯稱：附表編號3之支票所擔
      保之債權已於95年2月24日、95年3月2日分別還款30萬元
      合計60萬元而清償完畢，另附表編號4之支票，則係93年
      12月30日向告訴人借款時即交付之空白日期擔保支票之一
      ，所擔保之借款業於95年1月2日、95年1月3日清償完畢等
      語，經查：被告確有於95年2月24日以ATM轉帳30萬元至告
      訴人上海商銀新店分行00000000000000號帳戶，另有於95
      年3月2日以現金方式存入30萬元至告訴人上開帳戶，復告
      訴人亦有於95年1月2日以「次日交換」方式兌現230萬元
      、185萬元支票等情，有卷附上海商銀新店分行98年9月21
      日函附告訴人帳戶之存款憑條、對帳單（見本院卷(四)第38
      頁、第45頁）、告訴人上開帳戶之存摺影本（見本院卷(二)
      第203頁）可稽；訊之告訴人亦坦認確有收到上述告訴人
      交付之款項，則上開支票所擔保之債權是否確未清償，即
      非無疑；至告訴人雖陳稱上開95年1月2日、95年1月3日、
      95年2月24日、95年3月2日之款項均係伊於94年12月28日
      前協助被告認購華寶錯帳股票之獲利，與上開2紙支票無
      關云云（見本院卷(四)第132頁、第133頁、第136頁），然
      此未見公訴人舉證以實其說；矧縱令如此，告訴人亦不諱
      言附表編號4之支票所擔保之債權已於95年3月29日經被告
      交付一紙250萬元支票提示兌現而結清，僅餘附表編號3之
      支票未結清等語（見本院卷(四)第138頁），雖附表3、4之
      支票是否確為擔保95年3月27日之310萬元債權，並非無疑
      ，已如前述，且何以被告清償250萬元後，附表編號3之支
      票仍未結清，亦未見公訴人舉證以明，惟依告訴人上開陳
      述，已足認告訴人亦不諱言如附表編號3、4所擔保之債權
      業已大部分清償完畢，甚且其中附表編號4所擔保之債權
      業已清償完畢，然告訴人竟未歸還被告，甚且仍於95年4
      月10日提示兌現，則被告辯稱：附表所示支票有部分擔保
      之債權已經清償，告訴人仍未歸還支票等語，即非無據，
      公訴人徒以附表編號3、4之支票其後再經告訴人提示而未
      獲兌現，執為被告確有詐欺取財之犯行，顯屬無稽。
    (四)附表編號5之支票（見他卷第15頁），係被告於95年3月31
      日開立、受款人為告訴人辛○○、面額150萬元之支票；
      該支票經告訴人於95年3月31日提示，因被告存款不足而
      退票，亦有卷附退票理由單1紙（見他卷第15頁）可稽；
      訊之被告亦不諱言此係95年3月22日向告訴人借款150萬元
      所開立之擔保票據（見本院98年4月23日準備程序筆錄）
      ；核與告訴人指稱附表編號5之支票係被告於95年3月22日
      請求告訴人協助認購華寶股票150萬元等語（見本院卷(四)
      第137頁），除借款原因有所歧異外，其餘告訴人交付款
      項日期及金額均相同，此外，並有卷附告訴人上海商銀新
      店分行00000000000000號帳戶存摺影本（見本院卷(二)第
      207 頁）於95年3月22日提領現金140萬元之紀錄可稽，是
      被告確有於95年3月22日向告訴人取得150萬元，並開立如
      附表編號5所示支票與告訴人作為擔保，嗣後卻未清償歸
      還告訴人此筆款項，致附表編號5之支票提示不獲兌現等
      情，可堪認定。惟觀諸臺灣證券交易所98年4月29日函覆
      被告票據信用資料（見本院卷(三)第70頁以下）記載被告係
      於95 年3月21日始出現第一筆支票退票紀錄，且於95年3
      月30日始出現第二筆支票退票紀錄，則被告自告訴人處取
      得上述150萬元時，不過甫出現第1次退票紀錄而已，尚非
      不得補足款項以停止退票，是否能謂被告於取得該150萬
      元款項時，即有日後不欲或不能還款之不法所有意圖，即
      非無疑；此觀告訴人與被告間有多次金錢往來，已如前述
      ，甚至告訴人於交付上述款項予被告之同日（即95年3月
      22日）即另提示兌現被告交付之575萬元支票1紙（票號
      0000000號），且95年3月29日亦再提示兌現被告交付之
      250萬元支票1紙（票號0000000號）等情，亦有告訴人上
      海商銀新店分行00000000000000號帳戶存摺影本（見本院
      卷(二)第207頁）、被告合作金庫新店分行0000000000000
      號帳戶往來明細（見本院卷(二)第84、85頁）等在卷可稽，
      更臻明確，是公訴意旨徒以被告交付告訴人如附表編號5
      之支票嗣後經提示不獲兌現，執為被告確有詐欺取財犯行
      之依據，亦屬無據。
    (五)附表編號6之支票（見他卷第16頁），係被告於95年4月4
      日開立、受款人為告訴人辛○○、面額245萬9500元之支
      票；該支票經告訴人於95年4月4日提示，因被告存款不足
      而退票，亦有卷附退票理由單1紙（見他卷第16頁）可稽
      ；訊之告訴人陳稱此張支票原係擔保95年2月20日、95年2
      月21日協助被告認購華寶錯帳股票而交付款項255萬7541
      元之用，因上開款項已經結清，始轉作95年3月22日協助
      被告認購華寶股票50萬元款項擔保之用等語（見本院卷(四)
      第136、137頁）；而訊之被告則供稱：上述支票係被告於
      95年3月29日向告訴人借款134萬1000元之本金、利息票，
      且亦包含95年3月17日向告訴人借款100萬元之利息在內，
      金額由告訴人自行填寫等語，被告與告訴人就附表編號6
      之支票所擔保之款項交付時間、金額均不相同；若依告訴
      人之指述，則該紙支票原供擔保之款項業已結清，自難認
      被告於交付上開支票與告訴人之際有何不法所有之意圖存
      在；惟即令依被告所述之借款時間，即最晚借款時間之95
      年3月29日，其時被告僅出現第1筆支票退票紀錄，且同日
      亦有讓告訴人提示兌現一筆250萬元支票（票號0000000號
      ），已如前述，則被告是否於開立附表編號6之支票以取
      得告訴人交付款項之際，存有不法所有意圖，即非無疑，
      公訴意旨徒憑如附表編號6之支票嗣經提示未獲兌現，未
      細究上述被告與告訴人間往來情形，遽認被告即有詐欺取
      財犯行，亦非有據。
    (六)附表編號7之支票（見他卷第17頁），係被告於95年4月7
      日開立、受款人為告訴人辛○○、面額60萬元之支票；該
      支票經告訴人於95年4月10日提示，因被告存款不足而退
      票，亦有卷附退票理由單1紙（見他卷第17頁）可稽；對
      此告訴人雖先指稱係95年3月16日以現金方式交付60萬元
      予被告協助被告認購華寶股票錯帳之擔保所用云云（見本
      院卷(二)第187頁），惟查，告訴人之上海銀行新店分行
      00000000000000號帳戶於95年3月16日雖確有提領現金60
      萬元之紀錄（見本院卷(二)第206頁），然同日告訴人之合
      作金庫銀行新店分行0000000000000號帳戶即有存入60萬
      元之紀錄，並於同日自該帳戶轉帳60萬8727元以購買力特
      股票（代號3051），亦有該帳戶交易明細表、合作金庫銀
      行新店分行98年10月2日函附存款憑條1紙可稽（見本院卷
      (三)第101頁、卷(四)第28頁），且嗣後告訴人亦不諱言該款
      項係被告存入無誤（見本院卷(四)第137頁），至告訴人雖
      指稱上述自伊提領之60萬元與被告存入伊股票交割帳戶之
      60萬元無關云云（見本院99年1月28日審判筆錄、99年1月
      29日刑事告訴意旨（續）狀），且加計此筆款項而認被告
      尚積欠929萬元未歸還，然訊之告訴人亦不諱言此部分無
      法提出資金往來證明以實其說，僅單純稱告訴人既然持有
      被告開立之擔保支票且未歸還被告，必然有相對應之錯帳
      金額存在云云，然告訴人確有已獲清償猶未歸還擔保支票
      之行為，已如前述，是此部分論理不過係臆測附合之詞，
      無從採信，此外，全未見任何證據以資證明，自難徒憑此
      片面指述而為被告不利之認定，從而若依告訴人上開陳述
      及相關資料，則附表編號7之支票所擔保之債權非但業已
      清償，且與告訴人所指「協助認購華寶股票錯帳」或被告
      辯稱之「借款」均迥無關涉，公訴意旨徒以如附表編號7
      之股票嗣後經提示未獲兌現，逕認被告有詐欺取財犯行，
      實屬誤會；至被告針對附表編號7之支票，則供稱：被告
      於95年3月27日向告訴人借款310萬元，並於95年3月29日
      以250萬元支票兌現清償部分款項，所餘60萬元即為上述
      附表編號7之支票所擔保之債權，且有卷附告訴人上海商
      銀新店分行00000000000000號帳戶存摺影本（見本院卷(二)
      第207頁）、被告合作金庫新店分行0000000000000號帳戶
      往來明細（見本院卷(二)第84、85頁）等在卷可稽，惟附表
      編號7之支票用途縱令如被告上開所辯，然附表編號7之支
      票所擔保之借款既已大部分經清償，已如前述，亦難認被
      告有何不法所有意圖存在，亦此敘明。
    (七)附表編號8之支票（見他卷第18頁），係被告於95年4月7
      日開立、受款人為告訴人辛○○、面額400萬元之支票；
      該支票經告訴人於95年4月7日提示，因被告存款不足而退
      票，亦有卷附退票理由單1紙（見他卷第18頁）可稽；訊
      之告訴人業陳稱該紙支票係告訴人於95年2月10日、2月15
      日協助被告認購華寶股票各200萬元，合計400萬元之擔保
      支票，嗣後被告連同95年2月20日告訴人協助認購華寶股
      票錯帳交付之200萬元，於95年3月7日、3月8日分別清償
      35萬元及575萬元，故上開債權均已結清，且告訴人獲利
      10萬元等語（見本院卷(四)第135頁），是依告訴人之指述
      ，上開支票所擔保債權既已消滅，自難認被告於交付上開
      支票之際，有何不法所有意圖存在，至告訴人雖另指稱該
      紙支票嗣又充作95年3月29日協助被告認購華寶股票134萬
      元之擔保之用，惟此種情形即難認被告於交付支票之際即
      存有不法所有意圖，已經本院詳述如前，且該134萬元債
      權部分亦無從認構成詐欺取財犯行，亦經本院敘述如前（
      見附表編號6支票部分），則告訴人之指述內容，自難認
      被告有何不法所有意圖存在；另訊之被告則供稱附表編號
      8之支票係95年3月14日向告訴人借款350萬元之本金利息
      擔保之用（對此告訴人則陳稱該350萬元債權之擔保支票
      為附表編號2支票，詳見前述），且本金利息均未償還，
      惟即令如被告所辯，被告向告訴人借款之時支票均尚未發
      生退票情形，且於95年3月22日、95年3月29日亦有讓告訴
      人提示兌現575萬元、250萬元支票各1紙，已如前述，自
      難僅憑附表編號8之支票嗣後經告訴人提示未獲兌現，即
      認被告有不法所有意圖存在，公訴意旨疏未注意及此，遽
      認被告有詐欺取財犯行，亦非允妥。
    (八)附表編號9之支票（見他卷第19頁），係被告於95年4月10
      日開立、受款人為告訴人辛○○、面額100萬元之支票；
      該支票經告訴人於95年4月10日提示，因被告存款不足而
      退票，亦有卷附退票理由單1紙（見他卷第19頁）可稽；
      訊之被告及告訴人均坦認該紙支票係告訴人於95年3月17
      日交付100萬元款項予被告之擔保支票，該款項並未清償
      等語，核與卷附上海銀行匯出匯款申請書（見本院卷(二)第
      143頁）、告訴人上海商銀新店分行00000000000000號帳
      戶存摺影本（見本院卷(二)第206頁）相符，惟即令如此，
      被告向告訴人取得上開款項之時，支票均尚未發生退票情
      形，且於95年3月22日、95年3月29日亦有讓告訴人提示兌
      現575萬元、250萬元支票各1紙，已如前述，自難僅憑附
      表編號9之支票嗣後經告訴人提示未獲兌現，即認被告有
      不法所有意圖存在，是此部分亦難認被告有何詐欺取財犯
      行可言。
    (九)再就告訴人指稱交付如附表所示各張支票所擔保之債權金
      額予被告之理由觀之，告訴人於偵查及本院審理中雖一再
      指稱係協助被告認購華寶股票錯帳，故係投資，且協助被
      告達成業績，被告於告訴人協助認購錯帳之華寶股票上漲
      後售出，獲利即應併同投資金額交付予告訴人云云，且訊
      之證人即告訴人經營之琳達專業美容員工丙○○亦證稱：
      確曾在95年4月1日前半年於店內聽過被告曾以華寶股票下
      錯單為理由希望告訴人協助認錯帳，此種情形印象中超過
      10 次以上云云（見本院98年10月15日審判筆錄），惟證
      人丙○○與告訴人間存有僱傭關係，所述是否真實而無偏
      袒，仍須除告訴人指述之外之其他證據以實其說，惟查，
      告訴人於另案被訴重利案件中，業以被告身分供稱：「我
      不只借100萬給他（按指被告庚○○），有的沒有算利息
      ，我印象中有拿利息部分是300萬元，一個月是2萬1000元
      的利息，都有借據、本票、支票。」「（為何與他有如此
      高額借款？）因為他叫我救他，我跟他認識十幾年了。」
      等語（見偵11847卷第37頁），業已自承與被告間為借貸
      關係，甚且於本案提出申告及第一次偵訊時，亦陳稱：「
      93 年12月底，庚○○跟我講說他把進貨股票打錯了，客
      戶要10張，他打成100張，另外90張他無力吃下來，所以
      想跟我借錢買股票，當時借他100萬，有簽借據（中略）
      以後又陸續以各種藉口給我借錢，並且不還，前前後後我
      借了他1千多萬，最後一次他媽媽就是劉陳幸子來店裡跟
      我磕頭借錢。」「（借貸關係何時開始？）超過10年，詳
      細時間我不記得。」等語（見他卷第2頁、偵2451卷第47
      頁），亦不諱言與被告間之金錢往來係借貸關係屬實，況
      觀諸告訴人提出之93年12月10日、93年12月30日收據各1
      紙（見他卷第4、6頁），亦均記載「茲庚○○向辛○○借
      得（金額略），如數收訖，無訛（中略），同時開立本票
      1紙作為上述借款之擔保」等文字，是告訴人上述指述，
      是否可信，即非無疑；至被告於偵訊時雖曾供稱：「（妳
      有無用下錯單這個理由跟告訴人借錢？）可能有過，但我
      不確定，我有下錯單的機會，我跟告訴人資金往來從91年
      起就很頻繁，我錯帳我不知道哪時候的事情。」等語（見
      偵續卷第28頁），然被告所述仍係借款，而非邀告訴人投
      資認購股票，且既然無從確定時間，亦難認即係本件附表
      所示9張支票之借款即係以下錯單為由向告訴人借款者；
      至證人甲○○○、丁○○雖證稱被告確曾以下錯單為由商
      請渠等承擔股票（見本院99年1月7日審判筆錄），然證人
      甲○○○、丁○○與被告間之債權債務關係，究非當然等
      同於告訴人與被告間之債權債務關係，且證人即其他債權
      人乙○○、壬○、戊○○、己○○即明確證稱與被告間係
      消費借貸關係（見本院99年1月7日、99年1月28日審判筆
      錄），自難徒以上述證人甲○○○、丁○○之證言，置其
      他與本案相關之客觀證據不顧，比附援引而認被告亦係以
      下錯單為由商請告訴人投資；又縱可認被告曾以下錯單為
      由向告訴人「借款」，亦難認「下錯單」此一理由是否真
      實，乃借款之際之重要考量因素，此觀一般消費借貸不致
      追究借得款項之用途，而僅重視借款是否能正常付息及屆
      期償還本金自明，況訊之其他債權人即證人壬○亦證稱：
      「（被告以下錯單為由向你借錢，並且有歸還本金，也有
      支付利息，如果被告下錯單的理由並不實在，但是有別的
      理由，也一樣會按期支付本金、利息，你是否願意借款給
      她？）願意。」等語，另一債權人戊○○亦證稱：「（被
      告以下錯單為由跟你借錢你借給她，如果被告以其他理由
      向你借，你是否也會借？）因為被告說要付我們利息，因
      為大家都是好朋友，被告當時常常主動在我上班時打電話
      ，且前面也有還，所以我還是會借。」等語（以上見本院
      99 年1月7日審判筆錄），且證人即另一債權人己○○亦
      證稱：「（如果被告不是以下錯單為由，而是以其他理由
      向你借錢，且會支付利息，你還會借她錢嗎？）我會考慮
      ，如果她是以幫別人墊款的理由向我借錢，我也會借給她
      ，因為她以前的信用很好。」等語（見本院99年1月28日
      審判筆錄），是應認被告與告訴人間僅係單純消費借貸關
      係，且「下錯單」之借款允非借款之際重要考量因素，況
      亦無從認被告於向告訴人借貸如附表所示支票之款項之際
      ，確有以下錯單為理由向告訴人借款。
    (十)況查，經告訴人最後核算結果，亦坦認被告僅有929萬元
      之金額尚未結算與告訴人（見本院卷(四)第138頁），核與
      附表所示9張支票擔保之1715萬9500元債權明顯有間，且
      其中60萬元（即附表編號7擔保之債權）更乏積極證據以
      資採憑，然上述金額差距，仍堪認告訴人確有被告所辯：
      債權清償後仍未將如附表所示擔保用支票交還被告之舉，
      公訴意旨遽以支票總額執為被告詐欺取財金額，顯非有據
      。
    (十一)至被告於偵訊時雖供稱：「（票開出去的時候是否已經知
      道無法兌現？）對，我不曉得我開出去多少票及多少金額
      。」「（妳沒有還款能力還開票給他人，你是否知道自己
      有意圖為自己不法所有之意圖？）有。」「（妳被倒債之
      後，在跟辛○○借錢時，有無跟她說明妳的還款能力？）
      沒有，我跟她借錢時沒有跟辛○○說我被倒債，我沒有跟
      她說的原因是我還有跟我的債務人要錢。」「（你覺得如
      果你老實跟辛○○說你的狀況她還會借你錢嗎？）應該不
      會，我當時沒有想那麼多，我只是想趕快還錢。」等語（
      見偵續卷第22頁、第23頁、第29頁），雖被告於上述偵
      訊時曾自承明知已無還款能力猶隱瞞真相以支票向告訴人
      借款，且訊之證人即另一債權人己○○亦證稱：「（被告
      跟你借款時有無跟你說過他身上背負債務？）沒有。（如
      果她跟你說被告身上同時有債務，你還會借錢給她嗎）不
      會。」等語（見本院99年1月28日審判筆錄），然被告上
      述明知已無還款能力仍隱瞞真相向告訴人借款之陳述，究
      與證人己○○之證言內容有間，且此部分不利於己之陳述
      ，亦必須與事實相符，始得作為不利於被告認定之依據，
      惟觀諸如附表所示9紙支票之本金利息償付情形，及其他
      被告與告訴人間金錢往來情形，實難認被告係毫無還款能
      力而向告訴人借款，且於借款之際即存有不法所有意圖之
      情形，況訊之被告亦自承其自91、92年間即因從事為客戶
      借款購買股票之違規行為而遭倒帳，然被告與告訴人借款
      關係維繫多年，直至95年3月31日始無力清償借款本息，
      已如前述，則被告縱未事先告知告訴人或其他貸與人另有
      背負其他債務，仍難認被告於向告訴人借款之際即有不法
      所有意圖且施用詐術，是證人己○○上開證言，亦無從為
      被告不利認定之依據，亦此敘明。
六、綜上所述，被告雖有持附表所示9紙支票向告訴人借款，然
    如附表所示9紙支票所擔保之債權，或已全數清償完竣，或
    已大部分受清償，允非毫無清償能力而向告訴人借款，縱有
    未償還任何本金者，亦難認被告於取款之際自始有何不法所
    有之意圖存在，且告訴人所指被告向伊取款之原因，亦乏積
    極證據使本院產生確實如此之心證，而堪認被告有何以此施
    用詐術之舉措，況下錯單此等借款理由縱令屬實，亦難認該
    當於詐術之施用，至被告未事先告知告訴人擔負其他債務一
    節，亦難認有何不法所有之意圖存在，此外，復查無其他積
    極證據足認被告有公訴意旨所指犯行，不能證明被告犯罪，
    依前揭說明，自應為被告無罪之諭知。
七、移送併辦意旨（97年度偵字第23233號）略以：庚○○於擔
    任大昌證券公司新店分公司營業員期間，基於意圖為自己不
    法所有之概括犯意，向甲○○○、丁○○佯稱客戶錯帳，邀
    甲○○○、丁○○出資認購錯帳之華寶股票，致使甲○○○
    、丁○○陷於錯誤，交付款項予庚○○，總計自93年起迄95
    年3月間止，合計詐得款項3億餘元（丁○○部分：9,119,
    000元，甲○○○部分：307,864,500元），因認被告涉有詐
    欺取財罪嫌，並與公訴意旨所指犯行間存有裁判上一罪關係
    ；又移送併辦意旨（97年度偵字26675號）另略以：庚○○
    前係大昌證券新店分公司營業員，於90年3月間起，意圖為
    自己不法之所有，向乙○○、甲○○○、壬○、己○○、丁○○、戊○○及辛○○等人訛稱，其係大昌證券新店分公司
    之超級營業員，常有錯帳發生，需要款項替客戶處理錯帳，
    並願提供其所有之支票、本票、保管條、借據等做為擔保，
    使乙○○、甲○○○、壬○、己○○、丁○○、戊○○、辛○○等人陷於錯誤，因而分別借款5,400萬元、2億8, 130
    萬元、774萬元、1億3,000萬元、1,500萬元、600萬元、1,
    615萬元，共計5億1,019萬元，並依庚○○之指示匯入其設
    於合作金庫商業銀行新店分行帳號000000000000 0號證券交
    割帳戶、其母劉陳幸子帳號0000000000000號證券交割帳戶
    。惟庚○○擔任營業員期間，甚少發生錯帳，該等款項均用
    於支付劉陳幸子、劉秀鳳、林新發、劉燕惠、陳潮煌及劉玉
    美等人股票交割款或開立支票供己花用，且自95年3月21日
    起庚○○提供做擔保之支票均無故退票，庚○○亦避不見面
    ，因認被告涉有詐欺取財罪嫌，並與公訴意旨所指犯行間存
    有裁判上一罪關係。惟查，本件公訴意旨部分業經本院判處
    無罪在案，是移送併辦部分自與本件公訴意旨無何實質上一
    罪或裁判上一罪之關係可言，本院無從併為審理，此部分自
    應退回由檢察官另行依法處理，末此敘明。
據上論斷，應依刑事訴訟法第301條第1項，判決如主文。
本案經檢察官葉芳秀到庭執行職務
中    華    民    國    99    年    2     月    4    日
                  刑事第六庭  審判長  法  官  張永宏
                                      法  官  林孟皇
                                      法  官  林晏如
以上正本證明與原本無異。
如不服本判決應於收受送達後10日內向本院提出上訴書狀，並應
敘述具體理由；其未敘述上訴理由者，應於上訴期間屆滿後20日
內向本院補提理由書（均須按他造當事人之人數附繕）「切勿逕
送上級法院」。
                                      書記官  江虹儀
中    華    民    國    99    年    2     月    4    日
附表：
 ┌──┬────┬─────┬────┬─────┬────┐
 │編號│付款銀行│   票號   │發票日期│金額 (元) │退票日期│
 ├──┼────┼─────┼────┼─────┼────┤
 │ 1  │合作金庫│SG0000000 │95/1/5  │3,000,000 │95/4/4  │
 │    │新店分行│          │        │          │        │
 ├──┼────┼─────┼────┼─────┼────┤
 │ 2  │合作金庫│SG0000000 │95/1/30 │3,000,000 │95/4/10 │
 │    │新店分行│          │        │          │        │
 ├──┼────┼─────┼────┼─────┼────┤
 │ 3  │合作金庫│SG0000000 │95/2/22 │  600,000 │95/4/10 │
 │    │新店分行│          │        │          │        │
 ├──┼────┼─────┼────┼─────┼────┤
 │ 4  │合作金庫│SG0000000 │95/3/30 │1,000,000 │95/4/10 │
 │    │新店分行│          │        │          │        │
 ├──┼────┼─────┼────┼─────┼────┤
 │ 5  │合作金庫│SG0000000 │95/3/31 │1,500,000 │95/3/31 │
 │    │新店分行│          │        │          │        │
 ├──┼────┼─────┼────┼─────┼────┤
 │ 6  │合作金庫│SG0000000 │95/4/4  │2,459,500 │95/4/4  │
 │    │新店分行│          │        │          │        │
 ├──┼────┼─────┼────┼─────┼────┤
 │ 7  │合作金庫│SG0000000 │95/4/7  │  600,000 │95/4/10 │
 │    │新店分行│          │        │          │        │
 ├──┼────┼─────┼────┼─────┼────┤
 │ 8  │合作金庫│SG0000000 │95/4/7  │4,000,000 │95/4/7  │
 │    │新店分行│          │        │          │        │
 ├──┼────┼─────┼────┼─────┼────┤
 │ 9  │合作金庫│SG0000000 │95/4/10 │1,000,000 │95/4/10 │
 │    │新店分行│          │        │          │        │
 ├──┼────┼─────┼────┼─────┼────┤
 │    │合  計  │          │        │17,159,500│        │
 │    │        │          │        │          │        │
 └──┴────┴─────┴────┴─────┴────┘

司法院資訊處製作；財團法人民間司法改革基金會備份。
